【裁判字號】    89,易,3529
【裁判日期】    900919
【裁判案由】    背信
【裁判全文】
臺灣臺中地方法院刑事判決                        八十九年度易字第三五二九號
    公  訴  人  臺灣臺中地方法院檢察署檢察官
    被      告  乙○○
                丙○○
    共      同
    選任辯護人  顏福楨
右列被告因背信案件，經檢察官提起公訴（八十八年度偵字第二○四二五號），本院
判決如左：
    主  文
乙○○為他人處理事務，意圖為第三人不法之利益，而為違背其任務之行為，致生損
害於本人之利益，處有期徒刑陸月，如易科罰金，以參佰元折算壹日。
丙○○無罪。
    事  實
一、乙○○於民國八十二年五月間，以其妻洪秋金名義與丙○○（以其妻邱李景花名
    義）及甲○○、丁○○、林許素珠、林煌然、梁永映等人合組陛如股份有限公司
    （以下稱陛如公司，設台中縣太平市○○○○路九號一樓），營業項目為「1.各
    種豆腐、豆干、油豆腐、豆皮、豆皮絲、豆包、素雞、豆腐製品、豆類食品及有
    關添加物之製造加工買賣。2.各種農產品（香菇、金針、玉米、草菇、竹筍）加
    工處理買賣。3.各種水產品（海帶絲、結、海龍、泡魷魚、鳥蛋、甜不辣）加工
    處理。4.各種肉類、魚類、食品罐頭等之買賣及生鮮超級市場之經營。5.前各項
    有關產品之進出口貿易業務及代理。6.代理前各項國內外廠商產品報價投標及經
    銷業務」，由甲○○擔任該公司之代表人，自八十四年年初開始正式營運起，即
    委由乙○○擔任總經理為陛如公司處理事務。詎乙○○於八十五年八月間，未經
    陛如公司股東會同意，即另以其妻洪秋金名義與乙○○之母林謝金、岳母洪陳煌
    、妻妹洪春蓉、妻弟洪志卿另行成立金香鎂有限公司（以下稱金香鎂公司，設台
    中縣太平市○○路二一一巷十號），營業項目除增加「各種飲料（豆漿、鋁箔包
    、碳酸飲料、果汁、茶）加工處理包裝買賣」外，其餘營業項目均與陛如公司上
    開營業項目相同，並由乙○○負實際經營之責而違反經理人競業禁止之規定；八
    十八年二月間，乙○○意圖為第三人金香鎂公司不法之利益，竟同時以陛如公司
    、金香鎂公司名義，申請參加國防部福利總處中部地區管理處（下稱福利總處）
    八十八年度二類副食品黃豆製品標案之投標，經福利總處派員訪廠、審查資格均
    合格後，乙○○於同年三月九日同時以陛如公司、金香鎂公司名義參加投標，並
    將陛如公司第一次標價定為新台幣（下同）四百七十八元，金香鎂公司之標價則
    定為較低之四百六十五元，經四次減價後，在第五次標價時，將陛如公司之標價
    定為三百九十八元，金香鎂公司之標價則定為三百九十元，而為違背其任務之行
    為，經比價後，由金香鎂公司及榮洲食品股份有限公司以標價均為三百九十元進
    入底價而得標，陛如公司則因標價較高而未得標，致生損害於陛如公司之利益。
二、案經陛如公司訴由臺灣臺中地方法院檢察署檢察官偵查起訴。
    理  由
壹、被告乙○○部分：
一、訊據被告乙○○固不諱言有受陛如公司委任擔任總經理而為陛如公司處理事務，
    及其另行成立金香鎂公司、並嗣後以金香鎂公司及陛如公司名義同時參加福利總
    處投標，由金香鎂公司得標之事實，然矢口否認有何背信之犯行。並辯稱：金香
    鎂公司設立後並未實際營業，因陛如公司於八十七年間供貨予福利總處之期間內
    ，曾因衛生檢查不合格遭福利總處處以暫停供貨之處分，唯恐陛如公司在資格審
    查時被刷下，故才以金香鎂公司做預備參加投標，金香鎂公司得標後，於陛如公
    司結束營業前，貨仍由陛如公司供應，貨款亦均轉交陛如公司云云。經查：右揭
    事實，業據告訴人陛如公司代表人甲○○指訴甚詳，並有國防部福利總處中部地
    區管理處八十八年十一月十九日（八八）力忠字第一二四○號函送之該福利總處
    八十八年度開標（比議價）紀錄、告訴人陛如公司公司執照、營利事業登記證各
    乙紙、經濟部中部辦公室九十年八月二十日經（九○）中辦三管字第○九○三○
    九二○四○號函送之金香鎂公司核准設立登記函、設立登記事項卡、股東名單、
    公司章程、公司變更登記事項卡附卷可稽。被告乙○○雖辯稱金香鎂公司設立後
    ，並未實際從事生產、營業云云，然查，被告乙○○所另行設立之金香鎂公司於
    八十八年二月間提出參與福利總處八十八年度二類副食品黃豆製品標案之請求後
    ，曾由福利總處於八十八年二月二十四日派員至金香鎂公司所在地實地訪查，訪
    查結果認金香鎂公司之生產設施「生產機具齊全、適用，自行生產」、有關市售
    （出貨）狀況「相符」、其原料成品則「原料、成品充足」等情，亦有該福利總
    處九十年四月十七日（九○）力仁字第○四○○號函送之國防部福利總處訪查副
    食品供應工廠紀錄表在卷可資佐證，顯見被告乙○○所另行成立之金香鎂公司於
    八十八年三月九日參與福利總處第二類副食品黃豆製品之投標前，確有生產、營
    業之事實無疑，被告乙○○辯稱金香鎂公司設立後並未實際生產、營業云云，已
    不足採信。再被告乙○○另辯稱因陛如公司於八十七年間供貨予福利總處之期間
    內，曾因衛生檢查不合格遭福利總處處以暫停供貨之處分，唯恐陛如公司在資格
    審查時被刷下，故才以金香鎂公司做預備參加投標云云；然查，福利總處在實際
    投、開標（比議價）前，會先派員就參與投標廠商進行訪廠，此參諸前揭福利總
    處九十年四月十七日（九○）力仁字第○四○○號函送之國防部福利總處訪查副
    食品供應工廠紀錄表已明，則陛如公司是否會在資格審查時即遭淘汰，於八十八
    年三月九日投、開標前應即已知悉，陛如公司既能順利通過資格審查，何須以金
    香鎂公司為預備？況被告乙○○如係欲以金香鎂公司為陛如公司之預備而參加投
    標，理應將金香鎂公司之標價定為略高於陛如公司，以使陛如公司順利得標為優
    先，然依前揭國防部福利總處中部地區管理處八十八年十一月十九日（八八）力
    忠字第一二四○號函送之該福利總處八十八年度開標（比議價）紀錄所示，被告
    乙○○在以陛如公司及金香鎂公司名義參加投標時，於第一次標價時，係將陛如
    公司之標價定為四百七十八元、金香鎂公司之標價則定為四百六十五元；於第二
    次標價時，將陛如公司之標價定為四百五十八元、金香鎂公司之標價則定為四百
    四十五元；於第三次標價時，係將陛如公司之標價定為四百三十八元、金香鎂公
    司之標價則定為四百二十五元；於第四次標價時，係將陛如公司之標價定為四百
    十八元、金香鎂公司之標價則定為四百零五元；於第五次標價時，係將陛如公司
    之標價定為三百九十八元、金香鎂公司之標價則定為三百九十元，其前後五次所
    定之標價，陛如公司均較金香鎂公司為高，而被告乙○○於本院審理中復自承八
    十八年三月九日同時以陛如公司、金香鎂公司名義參加福利總處第二類副食品黃
    豆製品投標時，陛如公司及金香鎂公司之標價均係由其決定，足見被告乙○○乃
    係以由金香鎂公司得標為其首要之考量，顯無以金香鎂公司為陛如公司之預備之
    意甚明，被告乙○○上開所辯，亦不足採。至金香鎂公司得標後迄陛如公司八十
    八年六月十日結束營業前，雖仍有由陛如公司生產、送貨至福利總處之事實，然
    陛如公司原即有股東得以九折價批貨自行銷售以賺取差價之制度，業經陛如公司
    股東丁○○、林澧銓於本院審理中證述甚明，核與甲○○之指訴相符，是被告乙○○於金香鎂公司得標後、陛如公司結束營業前，尚有仍由陛如公司送貨至福利
    總處、並由被告乙○○自金香鎂公司帳戶領出貨款交付陛如公司之事，要不足為
    有利於被告乙○○之證據甚明。本案事證明確，被告乙○○右揭背信犯行，洵堪
    認定。
二、按刑法第三百四十二條第一項之背信罪，以「違背任務之行為，致生損害於本人
    之財產或其他利益」為要件，而所謂「其他利益」，固亦指財產利益而言，但財
    產權益，則涵義甚廣，有係財產上現存權利，亦有係權利以外之利益，其可能受
    害情形更不一致，如使現存財產減少（積極損害），妨害財產之增加，以及未來
    可期待利益之喪失等（消極損害），皆不失為財產或利益之損害（最高法院八十
    七年度臺上字第三七○四號判決意旨參照）。被告乙○○受陛如公司之委任，擔
    任陛如公司之總經理，負責為陛如公司處理業務，本應誠實信義謀求陛如公司之
    利益，乃竟違背公司法有關經理人競業禁止之規定，另設立金香鎂公司，並為違
    背其任務之行為，使金香鎂公司以較陛如公司所定標價為低之價格得標，而使陛
    如公司未能得標，自足生損害於陛如公司之利益，故核被告乙○○所為，係犯刑
    法第三百四十二條第一項之背信罪。爰審酌被告乙○○身為陛如公司之總經理，
    竟不思誠實信義執行職務，謀求陛如公司全體股東之權益，為圖其與家族成員所
    另設之金香鎂公司之利益，竟不惜損害陛如公司及其他股東之利益，其犯罪之動
    機、目的、手段、智識程度、犯罪所生之損害及其犯後仍飾詞圖卸刑責等一切情
    狀，量處如主文所示之刑，而被告乙○○行為後，刑法第四十一條業經總統於九
    十年一月十日公布修正，同年一月十二日生效，將修正前原規定「犯最重本刑為
    三年以下有期徒刑以下之刑之罪，而受六月以下有期徒刑或拘役之宣告，因身體
    、教育、職業或家庭之關係，執行顯有困難者，得以一元以上三元以下折算一日
    ，易科罰金。」公布修正為「犯最重本刑為五年以下有期徒刑以下之刑之罪，而
    受六個月以下有期徒刑或拘役之宣告，因身體、教育、職業、家庭之關係或其他
    正當事由，執行顯有困難者，得以一元以上三元以下折算一日，易科罰金。但確
    因不執行所宣告之刑，難收矯正之效，或難以維持法秩序者，不在此限。併合處
    罰之數罪，均有前項情形，其應執行之刑逾六月者，亦同。」比較修正前、後條
    文規定之結果，以修正後之規定有利於被告，自應依刑法第二條第一項前段之規
    定，適用裁判時之法律即修正後之刑法第四十一條第一項前段之規定，就被告乙○○所處如主文所示之刑，併諭知易科罰金之折算標準。
貳、被告丙○○部分：
一、公訴意旨另以：被告丙○○於八十二年間五月間，以其妻邱李景花名義與被告乙○○（以其妻洪秋金名義）及甲○○、丁○○、林許素珠、林煌然、梁永映等人
    合組陛如公司，陛如公司自八十四年初開始正式營運後，由被告丙○○任陛如公
    司之生產部經理，為陛如公司處理業務。八十五年八月間，被告丙○○與被告乙○○共同意圖為自己不法之利益，另行設立金香鎂公司，利用陛如公司之設備生
    產產品銷售，違反經理人競業禁止之規定，又於八十八年三月九日同時以陛如公
    司、金香鎂公司名義參加福利總處八十八年度第二類副食品黃豆製品之投標，嗣
    由金香鎂公司以較低之三百九十元得標，致陛如公司受有損害，因認被告丙○○
    共同涉有刑法第三百四十二條第一項之背信罪嫌等語。
二、公訴意旨認被告丙○○有右揭與被告乙○○共犯背信罪之犯行，無非以告訴人陛
    如公司代表人甲○○之指訴、並有陛如公司、金香鎂公司之公司登記資料及福利
    總處八十八年度開標（比議價）紀錄在卷可資為證，為其主要之論據。惟訊據被
    告丙○○堅決否認有右揭犯行，並辯稱：伊是在陛如公司結束營業後，方應被告
    乙○○之邀至金香鎂公司任職，並未投資金香鎂公司，亦未參與福利總處二類副
    食品投標事宜等語。
三、按犯罪事實應依證據認定之，無證據不得推定其犯罪事實；又不能證明被告犯罪
    或其行為不罰者，應諭知無罪之判決，刑事訴訟法第一百五十四條、第三百零一
    條第一項分別定有明文。經查，金香鎂公司於八十五年八月間設立時，係由被告
    乙○○以其妻洪秋金名義與被告乙○○之母林謝金、岳母洪陳煌、妻妹洪春蓉、
    妻弟洪志卿籌組設立，有前揭經濟部中部辦公室九十年八月二十日經（九○）中
    辦三管字第○九○三○九二○四○號函送之金香鎂公司核准設立登記函、設立登
    記事項卡、股東名單、公司章程、公司變更登記事項卡附卷可按，該金香鎂公司
    之股東，全數均為被告乙○○之家族成員，並無被告丙○○、或被告丙○○以他
    人名義參與投資經營之情事，而陛如公司之全體股東於八十八年六月十日合意結
    束營業，被告丙○○是在陛如公司結束營業時離職等事實，復為告訴人陛如公司
    代表人甲○○、股東丁○○及被告乙○○、丙○○所一致陳明，則被告丙○○於
    陛如公司結束營業後，受僱至金香鎂公司任職，難認有何違背任務之行為；又被
    告丙○○在陛如公司之職務，係任生產部經理，負責生產流程、產量、品質控制
    ，並不參與陛如公司之業務事項，亦未參與福利總處二類副食品黃豆製品之投標
    事宜等情，業據被告丙○○供明在卷，核與被告乙○○之供述及告訴人陛如公司
    代表人甲○○之指訴相符，而陛如公司、金香鎂公司參加福利總處二類副食品黃
    豆製品之投標及其標價之決定，均係由被告乙○○所決定，復如前述，而細繹全
    案卷證資料，並無任何積極證據足為被告丙○○就被告乙○○設立金香鎂公司、
    及嗣後同時以陛如公司、金香鎂公司參加福利總處八十八年度第二類副食品黃豆
    製品投標乙事，有何犯意聯絡或行為分擔之情事，要不得僅以被告丙○○於陛如
    公司結束營業後，有受僱至金香鎂公司任職之事實，即推定被告丙○○有與被告
    乙○○共犯右揭背信之犯行，此外，復查無其他積極證據足認被告丙○○有公訴
    意旨所指犯行，依法自應為被告丙○○無罪之諭知。
據上論斷，應依刑事訴訟法第二百九十九條第一項前段、第三百零一條第一項，刑法
第三百四十二條第一項、第二條第一項前段、修正後第四十一條第一項前段，罰金罰
鍰提高標準條例第一條前段、第二條，判決如主文。
中      華      民      國      九十      年      九      月    十九    日
                                  臺灣臺中地方法院刑事第二庭
                                        法  官  呂  麗  玉
右正本證明與原本無異。
如不服本判決，應於判決送達後十日內向本院提出上訴狀，上訴於臺灣高等法院臺中
分院( 須附繕本 )。
                                        書記官
中      華      民      國      九十      年      九      月    十九    日
刑法第三百四十二條第一項
為他人處理事務，意圖為自己或第三人不法之利益，或損害本人之利益，而為違背其
任務之行為，致生損害於本人之財產或其他利益者，處五年以下有期徒刑、拘役或科
或併科一千元以下罰金。
前項之未遂犯罰之。
中      華      民      國      九十      年      九      月    十九    日


司法院資訊處製作；財團法人民間司法改革基金會備份。
